最高法院刑事判決　　　　　　　　　　　　　　　九十一年度台上字第六二二二號
　　上　訴　人　台灣高等法院台南分院檢察署檢察官
　　被　　　告　甲○○
右上訴人因被告業務過失致人於死案件，不服台灣高等法院台南分院中華民國九十一
年一月二十五日第二審更審判決（九十年度重交上更(三)字第六一七號，起訴案號：台
灣嘉義地方法院檢察署八十四年度偵字第五二四號），提起上訴，本院判決如左：
    主  文
原判決撤銷，發回台灣高等法院台南分院。
    理  由
本件原判決以公訴意旨略以：被告甲○○以駕駛農用搬運車，搬運農業用物為業，係
從事駕駛業務之人，於民國八十三年七月三十日下午四時三十分許，駕駛農用搬運車
，沿嘉義縣溪口鄉○○○道路往溪口方向行駛，應注意能注意車前狀況，竟疏未注意
，貿然急速疾馳，致與游泰郎所騎乘沿同方向行駛，途經上址，車牌ＦＬＳ｜八八一
號機車相撞，造成游泰郎頭部顱內出血，不治死亡，因認被告涉犯刑法第二百七十六
條第二項之業務過失致人於死罪嫌云云。經審理結果，認被告之犯罪尚屬不能證明，
因而維持第一審諭知被告無罪之判決，駁回檢察官在第二審之上訴，固非無見。
惟查：審理事實之法院，對於卷內依法應予調查之證據未予調查，或雖已調查，仍未
調查明白，而存有疑竇，尚難遽為被告有利或不利之認定。按諸常情，車禍發生後，
相關之當事人為釐清責任，無過失或過失較輕之一方，當盡力保留現場情狀，以待警
員等相關人員處理，而與車禍無關之第三者，亦均以救人為優先。依原判決理由五及
七之說明，本件車禍於八十三年七月三十日下午四時三十分許發生後，僅被告在場，
然其未保持現狀之完整，亦未立即通報警方處理，竟將游泰郎之機車移至路旁，並撿
拾其受損機車掉落在路面之碎片、零件，而將之置於路旁，致警方於受理報案後，前
往現場勘查時，現場已完全遭破壞，雖仍製作道路交通事故調查報告表，但完全依照
被告片面口述製作，有該調查報告表(二)現場圖之註記可稽。則現場狀況是否對被告不
利，而予破壞，已非無疑。又依原判決理由三之論述，是否認為被告發現車禍後，先
將游泰郎之機車移至路旁，並撿拾機車掉落於地面之零件、碎片堆放一旁，未立即將
其送醫急救，及至證人陳志豪、葉文益至游泰郎田裡通知其家屬，再返回現場後始將
其送醫急救？若然，被告於車禍發生後，救人前即先破壞現場，謂其與該次車禍之發
生全然無關，豈非反常，而悖於一般經驗法則？實情如何？原審未詳加勾稽，剖析明
白，即為被告有利之認定，尚嫌速斷。又證人林森井於偵查時證稱：「我到現場時，
死者已送醫，農用車還停在該處，而農用車左斜放，車頭朝路中央，而現場的刮地痕
是由該車右前方車頭處，開始延伸向左前方向路邊」（相驗卷第十八頁）；於第一審
時證稱刮地痕伊有看到，碎片放在機車的旁邊，刮痕是在車頭前方約一公尺，並當庭
繪相關位置圖附卷（第一審卷第三十七頁背面）；於原審時復當庭畫相關位置圖證稱
伊到現場時，死者已送醫，農用車是左斜放，機車已移到對面路旁，碎片是有但很少
，刮痕離農用拼裝車左前方一公尺（原審法院交上更(一)字卷第四十五頁背面、第四十
六頁正面、第四十九頁）。另證人蔡清泉於原審亦證稱車禍發生後伊到現場時，被告
的車子放在秧苗圃這邊，車頭向路，車後對著苗圃，車子和路成直角等語。證人林森
井再當庭繪圖附卷證稱蔡清泉所述與其所見相同等語（原審法院交上更(二)字卷第五十
一頁背面、第五十二頁正面、第五十五頁）。林森井前後之陳述並無不符，且與蔡清
泉之證述亦無矛盾，其二人所述如果無訛，參以卷附肇事後游泰郎機車受損之照片顯
示，該機車後座及尾燈損害嚴重，燈座變形，而燈座上凸出部分又與被告之農用車前
保險桿高度相當（相驗卷第四十四頁），而著地之機車排氣管則僅有擦刮痕，並未變
形，塑膠材質之後方向燈完好無損（相驗卷第四十頁、第四十一頁）等情，及卷附台
灣省嘉雲區車輛行車事故鑑定委員會八十四年一月十二日嘉鑑字第八三六六八號函稱
游泰郎之機車受損情況不似自行摔倒所致之擦地痕等語，並該次車禍，如與被告全然
無關，被告應無將其農用車移至對其不利之位置等情，綜合以觀，能否謂游泰郎之父
游陣指被告駕駛農用車由苗圃方向左轉進入往溪口鄉○道路時，因過失撞及游泰郎所
駕駛之機車肇事一節，全然無據，亦有疑竇。實情如何？原審未詳加調查被告於車禍
前是否駕駛農用車載運物品至苗圃，而倒車進入苗圃或將車尾靠近苗圃斜停路上，以
利卸貨、搬運等情，以釐清上開證人之證述是否與事實相符，遽以證人陳志豪、葉文
益二人較蔡清泉、林森井早至現場，而採信陳志毫、葉文益在事實審偵、審中所稱被
告之農用車停在苗場（圃）對面，車頭向溪口等語，為被告有利之論述，亦嫌速斷，
其審理猶有未盡。又原判決理由五既謂觀諸卷附肇事後之機車照片顯示，該機車後座
坐墊及其下方兩側塑膠車體護蓋破裂掉落，並比對警員將機車掉落之後座坐墊及其兩
旁側蓋模擬回復成機車原形（如相驗卷四十四頁正面下方照片所示），可見其車後燈
座業已變形向上翻轉，其左側部分燈座破裂而右側燈座尚完整，亦顯見車後左側燈座
受力較大，本件車禍應係被害人所騎機車後方被撞，因而人車向右倒地等語。卻又謂
依證人蘇敏謙之證述顯示被害人之機車車殼及後車燈嚴重受損，非僅限於遭人自後撞
擊一端，亦可能係機車於高速行駛下摔倒所致云云，而為被告有利論述之依據。對於
游泰郎機車倒地肇事原因之論述說明，亦有前後矛盾之可議。檢察官上訴意旨指摘原
判決不當，尚非全無理由，應認仍有撤銷發回更審之原因。
據上論結，應依刑事訴訟法第三百九十七條、第四百零一條，判決如主文。
中      華      民      國    九十一    年     十一     月      七      日
                              最高法院刑事第三庭
                                  審判長法官  董  明  霈
                                        法官  林  茂  雄
                                        法官  王  居  財
                                        法官  張  祺  祥
                                        法官  池  啟  明
      右正本證明與原本無異
                                              書  記  官
中      華      民      國    九十一    年     十一     月     十三     日
